【裁判字號】    95,判,711
【裁判日期】    950518
【裁判案由】    商標註冊
【裁判全文】
最  高  行  政  法  院  判  決
                                     95年度判字第00711號
上  訴  人  美商．箭牌股份有限公司
代  表  人  甲○○○○○○○
訴訟代理人  陳長文律師
            蔡瑞森律師
被 上訴 人  經濟部智慧財產局
代  表  人  蔡練生
上列當事人間因商標註冊事件，上訴人對於中華民國93年11月30
日臺北高等行政法院92年度訴字第4941號判決，提起上訴，本院
判決如下：
    主  文
上訴駁回。
上訴審訴訟費用由上訴人負擔。
    理  由
本件上訴人在原審起訴主張：上訴人前於民國91年3月26日以「
Extra White Wrapper design(Black and White) in Chinese
characters（益洁）」商標（如附圖1），向被上訴人申請
註冊，經編為申請第000000000號審查，認系爭申請註冊商標圖
樣上之簡體中文「益洁」與據以核駁註冊第563642號「達
益及圖」商標（如附圖2）圖樣上之中文近似，復均指定使用於
同一或類似商品，應不准註冊，以92年4月3日商標核駁第00000
00號審定書為核駁之處分。系爭申請註冊商標與據以核駁之商標
圖樣固有相同之「益」及「達」字，然二者字數不同及字體繁簡
體有別，設色不同，構圖意匠亦有顯著差別；且二商標商品包裝
及宣傳文書就商標之使用均伴隨有各主體之公司名稱足資辨識，
實際使用態樣更有顯著差異，各具不同識別性，有系爭商標姊妹
商品及據以核駁商標實際使用資料可證，應非屬近似商標，於實
際交易市場應無引致相關消費者混淆誤認之虞。被上訴人卻完全
無視二商標實際使用態樣，逕認二商標圖樣為近似，顯非妥適等
情，爰請判決將訴願決定及原處分均撤銷；被上訴人應就上訴人
申請第000000000號「Extra White Wrapper design (Black and
White) in Chinese（益洁）」商標註冊案，作成准予審定
之處分。
被上訴人則以：商標圖樣「相同或近似於他人同一商品或類似商
品之註冊商標者」不得申請註冊，為系爭商標申請註冊時商標法
第37條第12款所明定。系爭商標圖樣主要係由左至右之較大簡體
中文「益達」、右上方置較小簡體之鏤空中文「潔齒」及外置一
長方形外框所聯合組成；據以核駁「達益及圖」商標圖樣則係由
一圓形設計圖，下置由左至右之繁體中文「益達」所聯合組成，
二者予消費者寓目印象，皆相同為由左至右之中文「益達」，僅
簡繁字體有別，外觀構成近似，復均指定使用於同一或類似之商
品，異時異地隔離觀察，有使一般消費者產生混淆誤認之虞，自
有首揭法條規定之適用等語，資為抗辯。
原審斟酌全辯論意旨及調查證據之結果，以系爭商標圖樣主要係
由左至右之較大簡體中文「益」、右上方置較小簡體之鏤空中
文「洁」及外置一長方形外框所聯合組成，其中較大簡體中文
「益」特別突出呈現為主要部分；據以核駁商標圖樣則係由一
圓形設計圖，下置由左至右之繁體中文「益達」所聯合組成，其
中較大繁體中文「益達」亦特別突出呈現為主要部分，雖據以核
駁商標名稱為「達益及圖」，然依國人習慣，有關中文橫書之唱
呼方式，究係由左至右抑由右至左，尚無明確之統一標準，二者
圖樣上之中文予人寓目印象均為由左至右之中文「益」或「益
達」，在觀念及讀音上，由左至右之中文「益」與「益達」相
同，且均為墨色斜走形字體，僅外觀上有「」與「達」字之繁
簡體之別而已，異時異地隔離觀察，以具有普通知識經驗之購買
人，於購買時施以普通所用之注意，實難謂無使人混同誤認之虞
，應屬構成近似之商標，且亦有致相關消費者混淆誤認之虞；復
均指定使用於糖果等同一或類似商品，自有商標法第23條第1項
第13款前段規定之適用。又查商標近似要件之判斷，係以申請人
申請書上所載商標圖樣為準，無須伴隨各產銷主體之相關公司名
稱加以區辨，亦非以其實際使用態樣為認定基礎，否則豈非使申
請人所申請之商標圖樣相對陷於不確定狀態；而就同一商標於實
際使用之態樣與申請圖樣不同，核屬商標圖樣變換或加附記使用
之問題。上訴人主張二商標實際使用態樣有別，且均伴隨有各產
銷主體之相關公司名稱，各具不同識別性云云，容有誤會。從而
，被上訴人所為核駁之處分，洵無不合，訴願決定予以維持，亦
無違誤，因將上訴人之訴駁回。
上訴意旨略謂：(1)依照92年11月28日修正施行商標法第23條第1
項第13款新修條款之修法說明，明列混淆誤認之虞之要件，在於
強調判斷商標近似時，應考量其近似是否已達到可能有致消費者
混淆誤認之程度，而不宜逕以一些形式標準，適用於不同個案上
。按本案之爭點在於系爭商標是否近似於據以核駁商標，有致消
費者混淆誤認之虞。查被上訴人前以91年11月28日 (91)慧商292
字第910099037號先行通知書函，明白諭示上訴人可就系爭商標
如何使用或實際使用之態樣為具體之說明俾憑辦理。基此，上訴
人應可認有正當合理之信賴，否則相關行政行為應可認為違反誠
信原則。系爭商標因係上訴人之「EXTRA」商標系列品牌之副品
牌商標，於實際使用時固伴隨有該商標「EXTRA」及上訴人公司
名稱特取部分「Wrigley's」之情事，惟按該「Wrigley's」除係
上訴人公司名稱特取部分外，亦為上訴人公司標誌 (house mark
)。依系爭商標實際使用態樣，充其量僅係上訴人將自有一個以
上之註冊商標併合使用之情形，該情形亦非法所不允，並無陷商
標圖樣於不明確狀態情事。(2)系爭商標圖樣中文為簡楷之「益
達」另組合「潔齒」共四字，其用字數目、觀念及連貫呼唱讀音
與據以核駁商標中文「達益」二字均繁簡有別，雖系爭商標中「
益達」二字字體較為突出，應無礙於系爭商標圖樣所予人寓目感
官印象仍為「益達潔齒」四字。原判決僅以「益達」二字與據以
核駁商標中文「達益」作比較，完全無視於系爭商標「潔齒」二
字之存在，已違反商標通體觀察原則，將系爭商標圖樣割裂觀察
，誠有悖於一般經驗及論理法則，從而所為之判決，當然違背法
令。(3)依上訴人釋明，益加彰顯系爭商標於實際使用時，應不
致使相關消費者於購買時，與據以核駁商標混淆誤認為相同產銷
主體，或為關係企業商品。原判決僅以「核屬商標圖樣變換或加
附記使用之問題．．．」視之，卻未進一步就本案系爭商標「益
達潔齒 (及圖)」與據以核駁商標「達益及圖」，於相關消費者
在購買時，對兩商標之寓目感官印象是否已達致混淆誤認之程度
乙節加以審認，仍執詞「．．．無解於商標近似之認定」云者，
其見解論斷理由，依商標法第23條第1項第13款修法意旨，顯然
未盡完備，且有矛盾，原判決當然違背法令。(4)參照被上訴人
制定之「混淆誤認之虞審查基準」參酌因素，據以核駁商標註冊
圖樣之中文固為橫書由左至右呼唱為「益」「達」。雖有關中文
橫書之唱呼方式，究係由左至右抑由右至左唱呼，尚無明確之統
一標準，惟被上訴人於審理據以核駁商標註冊時，已清楚了然該
據以核駁商標圖樣之中文應呼唱為「達」「益」。此外，依照上
訴人於原審起訴理由之說明，及引證依據以核駁商標註冊人透由
其網站行銷商品之商標實際使用態樣中文為「『達』『益』食品
」以觀，在在證明消費者對於據以核駁商標之寓目感官為中文應
呼唱為「達」「益」。按上訴人之各該辯明及引證倘若屬實，即
屬重要防禦方法，原判決均未斟酌及此，從而所為之判決違背一
般之經驗及論理法則，當然違背法令。(5)參照92年11月28日修
正施行商標法第58條第1項第1款之規定以觀，商標實際使用之態
樣與申請圖樣不同，尚非法所不許。原判決僅論以商標圖樣變換
或加附記使用之問題，不啻與商標法為保障商標權及消費者利益
，維護市場公平競爭，促進工商企業正常發展之立法意旨背道而
馳。就上訴人此等聲明及所提攻擊防禦方法，原判決亦未詳加審
論，顯有判決理由不備之違背法令情事云云。
本院查：按判斷商標近似與否，應隔離觀察其有無引起混同誤認
之虞以為斷。又因商標圖樣上中文之主要部分，如其讀音相同，
僅外觀上為繁體字與簡體字之別，難認無引起混同誤認之虞，應
屬近似之商標。原判決以系爭商標圖樣其中較大簡體中文「益
」特別突出呈現為主要部分；據以核駁商標圖樣其中較大繁體中
文「益達」亦特別突出呈現為主要部分，雖據以核駁商標名稱為
「達益及圖」，然依國人習慣，有關中文橫書之唱呼方式，究係
由左至右抑由右至左，尚無明確之統一標準，二者圖樣上之中文
予人寓目印象均為由左至右之中文「益」或「益達」，在觀念
及讀音上，由左至右之中文「益」與「益達」相同，且均為墨
色斜走形字體，僅外觀上有「」與「達」字之繁簡體之別而已
，異時異地隔離觀察，以具有普通知識經驗之購買人，於購買時
施以普通所用之注意，實難謂無使人混同誤認之虞，應屬構成近
似之商標，復均有指定使用於糖果等同一或類似商品。因此，被
上訴人所為核駁之處分，洵無不合，訴願決定予以維持，亦無違
誤，因將上訴人之訴駁回，經核於法洵無違誤。上訴論旨，仍執
陳詞，就原判決理由業已論駁之事項，主張本件依上訴人所釋明
之商標實際使用態樣，充其量僅係上訴人將自有一個以上之註冊
商標併合使用之情形，尚非法所不許，並無陷商標圖樣於不明確
狀態之情事；系爭商標圖樣中文為簡體之「益洁」，其用字
數目、觀念及連貫呼唱讀音與據以核駁商標中文「達益」有別；
系爭商標與據以核駁商標當無混淆誤認之虞云云，指摘原判決違
誤，求予廢棄，難認有理由，應予駁回。
據上論結，本件上訴為無理由，爰依行政訴訟法第255條第1項、
第98條第3項前段，判決如主文
中    華    民    國    95    年    5     月    18    日
                  第二庭審判長法  官  廖  政  雄
                              法  官  林  清  祥
                              法  官  鍾  耀  光
                              法  官  姜  仁  脩
                              法  官  胡  國  棟
以  上  正  本  證  明  與  原  本  無  異
中    華    民    國    95    年    5     月    18    日
                              書記官  蘇  金  全
                        附圖1.
                        附圖2.


司法院資訊處製作；財團法人民間司法改革基金會備份。
